臺灣高等法院臺南分院刑事判決　　　　　　九十一年度上訴字第四二九號　 慎股
　　　上　訴　人
　　　即　被　告　甲　○　○
右上訴人因偽造文書等案件，不服臺灣臺南地方法院九十年度訴字第四六四號，中華
民國九十年十月三日、十二月二十一日第一審判決（起訴案號：臺灣臺南地方法院檢
察署八十九年度偵字第一九○四、一九○五號、八十九年度偵緝字第五六七號），提
起上訴，本院判決如左：
      主      文
上訴駁回。
      事      實
一、乙○○（已另行判決）明知大陸地區人民非經主管機關許可不得進入臺灣地區，
    竟基於仲介臺灣地區男子與大陸女子辦理假結婚而使大陸女子得以配偶身分進入
    臺灣地區，而從中賺取仲介費用之概括犯意，先於民國八十七年七月間，受大陸
    女子黃美英、程利梅（均未到案、另案審理）各以人民幣七萬元之代價委託，代
    為尋找臺灣男子辦理假結婚，使黃美英、程利梅得以配偶身分來臺探親而達打工
    賺錢之目的。乙○○即向臺灣男子甲○○、施振仁（已判刑確定）遊說，允諾使
    甲○○、施振仁分別獲得新台幣（下同）二萬元、三萬五千元報酬並免費招待旅
    遊大陸之利益，甲○○及施振仁為圖上開不法所得乃應允之，隨於民國八十八年
    七月二十八日，由乙○○安排甲○○、施振仁前往大陸地區福建省會合，並分別
    於同年八月二十、三十日，由甲○○與黃美英及施振仁與程利梅在欠缺結婚真意
    情形下，在福建省福州市民政局辦理結婚登記而取得福州市民政局發給之結婚證
    ，黃美英與程利梅因取得形式上之配偶地位，而各別給付乙○○人民幣四萬元、
    三萬五千元（黃美英、程利梅各餘人民幣三萬元、三萬五千元部分，則俟來臺打
    工賺錢後再給付），再由乙○○給付甲○○、施振仁各二萬元、三萬五千元作為
    代價，並免費招待二人在大陸福建省旅遊及提供一切食宿後，再一同返回臺灣。
    渠等三人均明知上開結婚均因欠缺真意而為無效婚姻，竟仍基於使公務員登載不
    實文書及使大陸地區人民非法進入臺灣地區之犯意聯絡，甲○○與施振仁遂在乙○○之陪同下，先於同年九月二十七日，持國民身分證、大陸地區福建省福州市
    公證處出具之結婚證明書、財團法人海峽交流基金會（下稱海基會）證明等文件
    ，分別前往臺南市北區及安平區戶政事務所填具內容不實之結婚登記申請書辦理
    結婚登記，使承辦戶籍登記之公務員，將此不實之事項，登載於職務上所掌之戶
    籍資料，足以生損害於戶政機關對戶籍管理之正確性；再於翌（二十八）日，由
    甲○○與施振仁各以探親為名，委託乙○○持前開不實結婚登記之戶籍謄本各一
    份，代向內政部入出境管理局（下稱境管局）申請准予黃美英、程利梅來臺探親
    ，並填具「大陸地區人民進入臺灣地區旅行社申請書」及「大陸地區人民進入臺
    灣地區保證書」，使境管局承辦之公務員於職務上所掌管之前開申請書上登載甲○○與黃美英、施振仁與程利梅分別於八十八年八月二十、三十日結婚之不實事
    項，並發給黃美英、程利梅中華民國臺灣地區旅行證各一本，黃美英、程利梅並
    於同年十二月二日持以行使，而非法進入臺灣地區。足以生損害於境管局對大陸
    人民入境臺灣地區管理之正確性，並違反使大陸地區人民非法進入臺灣地區之規
    定。
二、丙○○明知黃美英係以探親名義來台之大陸地區人民，未經許可不得在台灣地區
    工作，竟經由林鴻銘（業經不起訴處分確定）之居間介紹，於八十八年十二月七
    日起，以每月薪資新台幣（下同）一萬五千元，僱用黃美英在台南縣仁德鄉○○
    路○段與土庫路口其所經營之鴻一檳榔攤，從事未經許可之販賣檳榔、飲料工作
    。嗣於八十九年一月六日上午十時三十分許，為警在上址查獲，並循線查悉上情
    。
三、案經臺南縣警察局歸仁分局報請臺灣臺南地方法院檢察署偵查起訴。
      理      由
一、訊據上訴人即被告甲○○對於右揭犯罪事實坦承不諱，並供稱：「伊與施振仁都
    是充當人頭與大陸女子結婚，由乙○○介紹與大陸新娘結婚，讓大陸女子非法在
    臺灣打工，因此，伊等二人到大陸的機票，及生活食宿費用，都由乙○○負責。
    除此之外，乙○○另給伊將近兩萬元讓我當生活費。有關伊等的大陸及臺灣的結
    婚手續、資料，及入境手續，都由乙○○辦理。乙○○向大陸新娘收取介紹費後
    ，以假結婚的名義，負責將大陸新娘送至臺灣，從事非法打工。伊與施振仁因沒
    有工作，為了貪圖可以賺二萬元，又可以免費旅遊，所以伊等才同意充當人頭，
    與大陸女子假結婚」等語，此與共同被告黃美英於警訊中供述相符（見八十九年
    一月六日警訊筆錄），亦與已判刑確定之共同被告施振仁供稱：「我與甲○○到
    大陸的費用，都是由乙○○負責。乙○○要我充當人頭，旅費由他負責，在當地
    花費三萬五千元，亦是由他負擔。他們約定費用為人民幣七萬元，程利梅先付給
    乙○○人民幣三萬五千元，我確實是與程利梅假結婚。在大陸的結婚手續，是乙○○帶我們去辦理的。回到臺灣的結婚手續，是乙○○將資料交給我們，我到警
    局辦理入戶口，然後由乙○○負責程利梅來臺探親，我是貪圖免費到大陸旅遊，
    才同意充當人頭」等語，互核相符，堪認被告甲○○上開自白與事實相符；此外
    ，並有福建省福州市公證處發給之公證書、結婚書、海基會證明書、委託書、大
    陸地區人民進入台灣地區旅行證申請書、結婚登記申請書（以上均為影本）暨戶
    籍謄本各二份在卷可稽。綜上，本案事證明確，被告甲○○犯行堪以認定，應依
    法論科。
二、上訴人即被告丙○○經傳訊未到庭，惟據其於原審中之供述，則矢口否認涉有違
    反台灣地區與大陸地區人民關係條例犯行，辯稱：「我沒有僱請黃美英也沒有給
    她薪水。黃美英確實在我經營的檳榔攤被警察查獲，但黃美英是去玩。我知道黃
    美英是大陸人，是透過林鴻銘認識的。我跟黃美英說只能來我這邊玩或吃飯，但
    我不能僱傭她。」、「甲○○帶她來我檳榔攤時，並要介紹她來工作，但我說不
    可以，我不能僱用她」、「黃美英偶爾會幫我賣東西，我偶爾會供應他午、晚餐
    ，但她沒有薪資。」云云。經查：
    (一)證人林鴻銘於警訊、偵查及原審中證稱：「伊事先有告訴丙○○，黃美英想去
      檳榔攤工作，事後伊及甲○○、黃美英有一同去找丙○○談薪資及午、晚餐之
      事；伊約於八十八年十二月七日介紹黃美英到丙○○經營之鴻一檳榔攤工作，
      薪水一萬五千元（日薪五百元），上班時間為八點到五點，供應午餐；伊曾去
      看黃美英，知道黃美英在鴻一檳榔攤賣檳榔、飲料」等語（見歸仁分局歸警刑
      字第四一八號林鴻銘警訊筆錄，第一九○四號偵查卷第一○一頁反面─第一○
      四頁，原審卷第四十一頁、第四十二頁），又被告甲○○即共同被告黃美英之
      先生於警訊、偵查及原審中亦供稱：「黃美英剛到臺灣時，有表示想打工賺錢
      ，於是經林鴻銘介紹，伊確實有拜託丙○○讓黃美英在檳榔攤工作；黃美英在
      檳榔攤工作，日薪五百元，上班時間約為八點至下午五、六點，伊並接送黃美
      英上、下班」等語（見同上警訊卷甲○○警訊筆錄、同上偵查卷第四十二頁正
      反面，原審卷第四十頁）；互核上開二人證詞，所述情節大致相符，且參以證
      人林鴻銘及被告甲○○與被告丙○○均素無怨隙，當無構詞誣陷被告丙○○之
      理，共同被告黃美英確有至被告丙○○經營之鴻一檳榔攤，從事未經許可之販
      賣檳榔、飲料工作，應屬實情。
    (二)共同被告黃美英雖於警訊中陳稱：伊於八十八年十二月二十日開始至鴻一檳榔
      攤幫忙，偶爾老板娘（指丙○○）不在，如有客人剛好要買類似香菸或飲料，
      伊就拿給客人，順便收錢，當天就賣出兩包香菸，沒有月薪，偶爾供應伊餐飯
      等情，惟共同被告黃美英來台目的係打工賺錢，且仍積欠共同被告乙○○人民
      幣三萬元乙節，業經其於警訊中自承不諱，並有借款乙紙附卷可證，則共同被
      告黃美英焉有可能在被告丙○○經營之檳榔攤耗費時間，僅偶爾幫忙販賣檳榔
      、飲料，而分文未取？此顯與常理不合。又共同被告黃美英承租位於台南縣太
      子二街二號三樓之房間，係被告丙○○以其名義幫共同被告黃美英與房屋出租
      人林新寬，簽訂月租三千元、為期半年之房屋租賃契約一事，業據被告丙○○
      於偵查、原審中供承在卷，並有八十八年十二月十九日房屋租賃契約書影本乙
      紙附卷可稽，則被告丙○○與共同被告黃美英非親非故，何以願意出具名義幫
      共同被告黃美英承租上開房屋，並負擔共同被告黃美英無法繳納每月房租三千
      元之風險？更可見被告丙○○與共同被告黃美英間應存有僱傭關係。
    (三)綜上，被告丙○○前開所辯，不足採信。本案事證明確，被告丙○○犯行足以
      認定，應依法論科。
三、查被告甲○○、與共同被告乙○○、施振仁共同以之不實身分關係，使公務員登
    載於職務上作成之戶籍資料，再持不實身分關係之戶籍謄本向境管局申請行使，
    使共同被告黃美英、程利梅得以進入臺灣地區，核渠所為，係犯刑法第二百十六
    條行使同法第二百十四條之使公務員登載不實文書罪，及違反臺灣地區與大陸地
    區人民關係條例第十五條第一項之規定，應依同法第七十九條第一項之規定處斷
    。被告甲○○、與共同被告乙○○、施振仁三人間就上揭犯行，有犯意聯絡及行
    為分擔，皆為共同正犯。又被告甲○○所為使公務員登載不實之低度行為，為行
    使之高度行為所吸收，不另論罪。被告甲○○所犯行使使公務員登載不實文書罪
    及使大陸地區人民非法進入臺灣地區罪二罪間，互有方法結果之牽連關係，應從
    一重之使大陸地區人民非法進入臺灣地區罪處斷。
四、核被告丙○○僱用大陸地區人民黃美英從事未經許可之工作，係違反台灣地區與
    大陸地區人民關係條例第十五條第四款之規定，應論以該條例第八十三條第一項
    之罪。
五、原審法院認被告甲○○、丙○○均罪證明確，適用臺灣地區與大陸地區人民關係
    條例第七十九條第一項、第八十三條第一項，刑法第二條第一項前段、第二十八
    條、第二百十六條、第二百十四條、第五十五條、第三十八條第一項第二款、第
    三款、修正後第四十一條第一項前段（原判決漏未記載修正後，應予糾正），罰
    金罰鍰提高標準條例第一條前段、第二條，並審酌被告甲○○係一時貪心失慮致
    犯本罪，且事後坦承犯行，惡性尚非重大，及被告丙○○不循正當管道僱工，竟
    圖廉價勞工而僱用大陸地區人民從事未經許可之工作，併其犯罪之動機、手段、
    目的、所生危害、犯罪後猶飾詞圖卸刑責等一切情狀，分別量處被告甲○○有期
    徒刑四月，被告丙○○有期徒刑二月，又被告甲○○行為後刑法第四十一條已於
    九十年一月十日經修正公布，同年月十二日生效，新舊法比較結果，修正後之規
    定對被告甲○○較為有利，依刑法第二條第一項前段，自應適用裁判時新法，併
    依修正後刑法四十一條第一項前段之規定，就被告甲○○、丙○○所宣告之刑均
    諭知易科罰金之折算標準。另未扣案甲○○與黃美英、施振仁與程利梅之結婚證
    書各一本，分別係被告甲○○與黃美英、施振仁與程利梅所有，供共犯黃美英與
    程利梅進入臺灣地區所用之物，應依刑法第三十八條第一項第二款規定宣告沒收
    ；再共同被告黃美英與程利梅所有之中華民國臺灣地區旅行證各一本，係與被告
    甲○○與共同被告乙○○、施振仁共同犯罪所得之物，雖未扣案，亦應依刑法第
    三十八條第一項第三款諭知沒收，認事用法俱無不合，量刑亦稱妥適，被告甲○○上訴意旨謂量刑過重，被告丙○○上訴意旨否認犯罪，指摘原判決不當，均無
    可取，為無理由，均應予駁回。。
六、被告丙○○經合法傳喚，無正當理由不到庭，不待其陳述逕行判決。
據上論結，應依刑事訴訟法第三百六十八條、第三百七十一條，判決如主文。
本案經檢察官羅清溪到庭執行職務。
中      華民      國    九十一    年      七      月    十八      日
                                    臺灣高等法院臺南分院刑事第四庭
                                        審判長法官  陳    義    仲
                                              法官  宋    明    蒼
                                              法官  楊    子    莊
右正本證明與原本無異。
被告甲○○部分如不服本判決，應於判決送達後十日內向本院提出上訴狀，其未敘述
理由者並應於提出上訴狀後十日內向本院補提理由狀（應附繕本)。
被告丙○○部分不得上訴。
                                        法院書記官  陳    明    芬
中      華      民      國    九十一    年      七      月    十八      日
附錄本案論罪科刑法條全文：
臺灣地區與大陸地區人民關係條例第十五條：
左列行為不得為之：
一、使大陸地區人民非法進入臺灣地區。
二、招攬臺灣地區人民未經許可使之進入大陸地區。
三、使大陸地區人民在臺灣地區從事未經許可或與許可目的不符之活動。
四、僱用或留用大陸地區人民在臺灣地區從事未經許可或與許可範圍不符之工作。
五、居間介紹他人為前款之行為。
臺灣地區與大陸地區人民關係條例第七十九條：
違反第十五條第一款規定者，處五年以下有期徒刑、拘役或科或併科新台幣五十萬
元以下罰金。
以犯前項之罪為常業者，處一年以上七年以下有期徒刑，得併科新台幣一百萬元以
下罰金。
第一項之未遂犯罰之。
刑法第二百一十六條：
行使第二百十條至第二百十五條之文書者，依偽造、變造文書或登載不實事項或使
登載不實事項之規定處斷。
刑法第二百一十四條：
明知為不實之事項，而使公務員登載於職務上所掌之公文書，足以生損害於公眾或
他人者，處三年以下有期徒刑、拘役或五百元以下罰金。
